【裁判字號】    91,上易,592
【裁判日期】    920325
【裁判案由】    給付工程款
【裁判全文】
台灣高等法院民事判決    九十一年度上易字第五九二號
    上  訴  人  安倉營造股份有限公司
    法定代理人  張欣夷
    訴訟代理人  謝宜伶律師
    被  上訴人  台北市市場管理處
    法定代理人  方進貴
    訴訟代理人  謝裕律師
右當事人間請求給付工程款事件，上訴人對於中華民國九十一年五月三十日台灣台北
地方法院九十年度訴字第四六一一號第一審判決提起上訴，本院判決如左：
    主      文
上訴駁回。
第二審訴訟費用由上訴人負擔。
    事實及理由
一、上訴人起訴主張：兩造前於民國八十八年四月七日簽訂工程合約，由上訴人承攬
    六合市場新建工程之第一標土木建築工程，工程開工後因基地內有台電高壓管線
    、自來水管線等障礙致無法繼續施工而停工，經雙方於九十年五月三日合意終止
    契約，並約定仍應就現場符合合約規定施工部分及工棚、水電費等核實結算。經
    查：本件工程之「主體連續壁導溝（含走道、基地舖面、沉澱池、廢棄池及其他
    連續壁等假設工程）」，上訴人已施作完成一百三十五米，工程款共計新台幣（
    下同）一百零三萬六千二百二十三元，被上訴人尚未核算給付，爰依承攬契約關
    係請求被上訴人如數給付等語。並聲明：(一)原判決廢棄。(二)被上訴人應給付上訴
    人一百零三萬六千二百二十三元及自起訴狀繕本送達被上訴人之翌日起至清償日
    止，按年息百分之五計算之利息。
二、被上訴人則以：上訴人於兩造合意終止合約後，因明知其施作之「主體連續壁導
    溝」工程部分不符合約約定，故上訴人於九十年五月間申請結算時，即放棄該「
    主體連續壁導溝」工程之結算款請求，僅請求「工棚」、「水電費」等結算工程
    款共九十二萬八千六百四十五元，嗣監造建築師依上訴人所檢送之結算金額書及
    統一發票予以審查後，同意上訴人所請前揭金額之結算工程款，再經被上訴人簽
    核後已依上訴人所請求之結算工程款給付完畢，因而完成系爭工程合意終止合約
    之結算程序；雙方就系爭工程之權利義務亦因而全部終結，上訴人殊無再依工程
    合約為請求之法律依據；況依兩造合意終止合約之約定，工地現場符合合約約定
    施工部分，方能結算給付工程款，惟上訴人施作之「主體連續壁導溝」工程，並
    未依合約規範圖說施工，再依合約第八條約定之內容可知，被上訴人雖就系爭工
    程委任監造人為監督，然並非上訴人得因此解除其依合約約定施作之義務，上訴
    人空言主張監造人指示錯誤致其施作之「主體連續壁導溝」工程未依合約約定，
    誠屬無稽，上訴人既未依合約約定施工，自無權利請求此部分已施作之結算工程
    款；被上訴人負責市場興建之第三科科長於九十年二月二日會議中所稱，僅係以
    假設方式建議，若審查結果符合合約第二十二條第四項終止合約約定，因可歸責
    於被上訴人，故建議依程序簽報補償二百六十萬元，並不得以該科長假設性之建
    議，即認上訴人有關「主體連續壁導溝」工程之施作合於合約約定；又系爭工程
    監造人雖於八十九年六月十三日函知被上訴人變更追減工程款十七萬七千八百零
    九元，惟此乃追減主體連續壁導溝之長度，且位於上訴人尚未施作之處所，與上
    訴人所施作之主體連續壁導溝無涉，是上訴人主張因監造人之變更設計致其施作
    之導溝工程不符合約約定，亦顯無理由等語，資為抗辯。並聲明：上訴駁回。（
    原審為上訴人敗訴之判決，上訴人不服，提起上訴）。
三、上訴人主張：兩造前於八十八年四月七日簽訂工程合約，由上訴人承攬六合市場
    新建工程之第一標土木建築工程，嗣經雙方於九十年五月三日合意終止契約，並
    約定仍應就現場符合合約約定施工部分及工棚、水電費等核實結算，系爭「主體
    連續壁導溝」工程上訴人已施作一百三十五米之事實，為被上訴人所不爭執，並
    有上訴人提出之工程合約書影本及被上訴人九十年五月八日北市市三字第九０六
    ０六七五五００號函暨檢送之九十年五月三日會議紀錄影本各一件在卷可參，堪
    信為真實。
四、上訴人主張其已施作之「主體連續壁導溝」工程一百三十五米，被上訴人尚未核
    算給付，被上訴人應如數給付云云，則為被上訴人所否認，並抗辯：上訴人施作
    之「主體連續壁導溝」工程不符合約約定，上訴人自無請款之權利等語。經查：
  (一)依兩造於九十年五月三日會議紀錄之結論（即兩造間就終止原工程合約而為之契
    約約定）：「1.．．．承商（即上訴人）願意放棄求償，並採合意終止合約辦理
    結算，惟仍應就現場符合合約規定施工部分及工棚、水電費等核實結算，並檢附
    相關收據，．．．惟不得超過合約詳細表單項金額。2.有關承包商依照工程合約
    圖說規定已施作部分核實結算計價，並請檢附相關數據及施工完成照片。3.請承
    包商於九十年五月八日前檢送相關資料，逕交由監造單位審核，並請監造單位於
    五月十四日前提送市場處俾憑辦理合意終止合約相關結算程序」等情以觀，可知
    兩造間為終止合約，了結現狀，上訴人願意放棄求償，同意「就現場符合合約規
    定施工部分及工棚水電費等核實計算」，並由監造單位審核，以決定其得以請款
    之多寡，亦即上訴人就其已施作之工程部分，必須以符合雙方合約約定為前提，
    並經監造單位審核通過，始得請領報酬。
  (二)上訴人主張：其施作之「主體連續壁導溝」工程一百三十五米，均已按合約規定
    施作等情，惟為被上訴人所否認。上訴人就此有利於己之積極事實，依民事訴訟
    法第二百七十七條前段規定負有舉證責任。經查，證人即監造人聶子文建築師事
    務所職員高嘉鴻於原審證稱：「當初我們在工地就講過，知道他們做的部分和合
    約圖不同」、「（就是說，如果要你們審核，你們是通過還是不通過？）通過的
    話，也要和圖一樣。」、「．．．因為他們的位置和我們圖偏差。」等語明確（
    見原審卷第一百零一頁至第一百十頁），證人高嘉鴻再於本院準備程序證稱：「
    （導溝的施作和設計圖有何不同？）依照設計圖是導溝緊貼建築線。施作的結果
    是導溝離建築線有差距，原因是因為沒有按照設計圖施作。．．．」等語綦詳（
    見本院卷第七十三頁），佐以兩造於八十九年九月一日召開之六合市場新建工程
    承商要求終止履行合約協調會時，出席之聶子文建築師事務所人員亦當場表示「
    ．．．有關原設計施作範圍與現場放樣情節不符乙節，目前業已備妥變更設計相
    關作業，承商應可同時雙向作業施工。」等情，有該協調會會議紀錄影本一件在
    卷可參（見本院卷第六十四頁至第六十五頁），可證上訴人施作之「主體連續壁
    導溝」工程一百三十五米，並未按照合約約定施作（位置不符），無法通過監造
    單位之審核，則依前揭兩造合意終止契約之協議內容，上訴人即無權請求此部分
    之工程款。
  (三)證人即上訴人公司工程師吳東鵬雖於本院準備程序證稱：「．．．本件施工很久
    ，挖的位置沒有錯誤。本件是依照設計圖來測量，測在哪裡就依其位置施作。．
    ．．」等語（見本院卷第七十二頁），惟上訴人施作之「主體連續壁導溝」工程
    一百三十五米，並未按照合約約定施作（位置不符），已如前述，證人吳東鵬之
    證言，與事實不符；且其又身為上訴人公司之工程師，證言有偏頗之虞，故證人
    吳東鵬上開證詞，證明力薄弱。上訴人雖又以：被上訴人負責市場興建之第三科
    科長劉利樑於兩造九十年二月二日會議中確認若依工程合約第二十二條第四項約
    定計算工棚租金、工地水電費、已施作工程費、現場待命員工工資四項，金額為
    二百六十萬元為由，認被上訴人已自認上訴人確依規定施作系爭工程等情，並提
    出被上訴人九十年二月十四日北市市三字第九０六０二二四三００號函暨隨函檢
    長劉利樑於該次會議中僅表示：「市場處至今並未同意終止合約，如承包商（即
    上訴人）提出終止合約之要件符合合約之規定，依工程合約第二十二條第四項規
    定求償項目，承包商提出求償金額為七百八十八萬元，若依上揭規定建議，一、
    工程準備金：屬假設工程，含工程估驗計價中，不予給付。二、工棚租金：審核
    結果給付六個月（停工要件）。三、工地水電費：按實際給付，並提出收據、憑
    證以憑審核。四、已施作工程費：按施工完成比例，實際給付。五、現場待命員
    工工資：本工程審核以兩員計，期間以停工期間六個月計．．．。審核結果如符
    合合約第二十二條第四項終止合約規定，建議依程序簽報補償二百六十萬元。」
    等語，核其所述乃以假設性方式建議，如審核結果符合合約第二十二條第四項終
    止合約規定時，因係可歸責於被上訴人致無法繼續施工而停工，故建議依程序簽
    報補償上訴人之金額為二百六十萬元，並未實質就上訴人之施作部分是否合於合
    約規範進行審認，故上訴人執此逕認被上訴人已自認上訴人之施工符合合約約定
    云云，洵屬無據。
  (四)上訴人復主張：被上訴人於本件工程決標後，即委任專業之聶子文建築師事務所
    辦理監造業務，而上訴人於施作「主體連續壁導溝」工程前，均按合約約定，依
    監造人指示及覆核認可之位置施作開挖導溝，顯見系爭工程均依合約規範施作，
    況監造人既為被上訴人之代理人及使用人，則縱系爭工程之施作位置與圖說不合
    ，亦係監造人之指示有錯誤所致，依民法第二百二十四條規定，被上訴人應就其
    代理人及使用人之指示錯誤負責，從而仍應給付本件工程款云云，惟為被上訴人
    所否認，並以：依合約第八條約定之內容可知，被上訴人雖就系爭工程委任監造
    人為監督，然並非上訴人得因此解除依合約規定施作之義務等情置辯。經查，兩
    造簽訂之工程合約，核其性質屬承攬契約，上訴人身為承攬人，本即負有依契約
    約定完成工作之義務；再依雙方合約第八條約定：「甲方（即被上訴人）所指派
    之工程司，有監督工程及指示乙方（即上訴人）之權。甲方工程司如發現乙方工
    人技能低劣，或不聽指揮，得隨時通知乙方更換之。如所作工程草率、材料窳劣
    、不合規定者，得通知乙方拆除重做，其損失及所需工期概由乙方負責。」及第
    十八條：「工程施工期間，乙方應依規定以自主管理方式負責品質管制事宜。甲
    方按規範規定查驗工程品質時，乙方應予以必要之配合（第一項）。工程於施工
    中或驗收時，甲方查驗人員認為有必要開挖或拆除一部分工程以作檢驗時，乙方
    不得推諉，並應於事後負責免費修復．．．（第二項）。工程全部完竣，初驗或
    驗收時所需工人、工具及梯架等，概有乙方供給之。甲方驗收時，如發現工程與
    規定不符，乙方應在甲方指定期限內修改完妥或依前項之約定處理完妥，逾期尚
    未修改或處理完妥時，視同逾期，除應參照第十九條之約定賠償逾期損失外，甲
    方並得動用乙方未領工程款或履約保證金或差額保證金予以改善，如有不敷，由
    乙方補足之（第三項）。」之約定，亦可知被上訴人指定之監造單位，雖有監督
    工程及指示上訴人之「權」（而非義務），惟其用意係監督上訴人之施工品質，
    而非免除上訴人依合約約定施工之義務，被上訴人係藉助監造單位之專業能力，
    以監督、檢查上訴人是否確實依約進行，此再對照被上訴人與訴外人聶子文建築
    師事務所簽訂之「台北市六合市場新建工程委託設計監造合約書」內容觀之益明
    （見本院卷第一零六頁至第一一二頁）。又放樣、測量、施作本屬上訴人承攬義
    務之內容，如有錯誤，不論係測量錯誤或施工錯誤，均應由上訴人負責。上訴人
    主張：被上訴人之監造人指示有過失，致施工位置不符云云，惟為被上訴人所否
    認，上訴人並未舉證證明被上訴人之監造人有何「變更實際施作地點」之具體指
    示，對於施作承攬工作物位置不符，自應由上訴人負責，其主張自不足採。系爭
    「主體連續壁導溝」工程確未依照合約規定施作，業經本院審認如前，上訴人自
    無從依承攬契約請求被上訴人給付該部分款項，故上訴人主張其均按監造單位之
    指示、會勘、覆核認可而放樣、施工，顯見「主體連續壁導溝」工程已依合約規
    範施作，被上訴人仍應給付該部分報酬云云，洵無足採。
  (五)上訴人再主張：上訴人依被上訴人委任之監造人指示自八十八年七月至八十九年
    一月施作完成系爭工程後，監造人於八十九年六月始以「因基地周邊吳興街三八
    一巷與吳興街四四九巷二弄關於取得建照執照道路尚未開闢，其界樁不明確，經
    複測結果修正原合約之相關尺寸」，而辦理工程變更設計，被上訴人以上訴人依
    監造人聶子文建築師事務所指示施作後，再行變更設計，拒絕給付工程款，顯無
    理由云云，並提出聶子文建築師事務所八十九年六月十三日岑字第七四０一號函
    影本一紙為證（見原審卷外附之證物十一）。惟依上開函文所示，系爭工程監造
    人聶子文建築師事務所係以「因基地周邊吳興街三八一巷與吳興街四四九巷二弄
    關於取得建照執照道路尚未開闢，其界樁不明確，經複測結果修正原合約之相關
    尺寸」為理由，而變更追減工程款十七萬七千八百零九元，可見監造人僅追減主
    體連續壁導溝之長度，並未提及系爭工程有何變更設計之處。故上訴人主張因監
    造人之變更設計致其施作之導溝工程不符合約規定等語，亦非可採。
五、綜上所述，上訴人主張其已施作之「主體連續壁導溝」工程一百三十五米，合於
    合約之規定等情，並無足採。從而，上訴人本於承攬契約關係請求被上訴人給付
    工程款一百零三萬六千二百二十三元，及自起訴狀繕本送達被上訴人之翌日起至
    清償日止，按年息百分之五計算之利息，為無理由，不應准許。其假執行之聲請
    亦失所附麗，應併予駁回。原審為上訴人敗訴之判決，及駁回其假執行之聲請，
    並無不合。上訴意旨指摘原判決不當，求予廢棄改判，為無理由，應駁回其上訴
    。
六、施作之「主體連續壁導溝」位置不符，坐落第三人土地，即不符合承攬契約之本
    旨，依民法承攬有關規定或兩造間之約定，上訴人均無法請求承攬報酬，至於兩
    造是否曾有「目前施作之導溝因使用道路，需將原有施作部分打除」之合意，並
    不影響上訴人得否請求承攬報酬之判斷。又上訴人於原審就九十年二月二日會議
    紀錄部分，請求傳訊證人劉科長（按劉利樑）作證（見原審卷第三八頁），本院
    認該會議紀錄已記載明確，劉利樑僅為假設性之建議，有關認定已如前述；且該
    會議紀錄並非兩造間之最後合意，九十年五月三日兩造仍有新之協議，劉利樑之
    證言，並非重要爭點，本院認無傳訊必要。本件事證已臻明確，兩造其餘攻擊、
    防禦方法及舉證，核與判決結果不生影響，爰不另一一論述，附此敘明。
據上論結，本件上訴為無理由，依民事訴訟法第四百四十九條第一項、第七十八條，
判決如主文。
中      華      民      國    九十二    年      三      月    二十五    日
                                民事第十二庭
                                      審判長法  官  林  丁  寶
                                            法  官  高  鳳  仙
                                            法  官  林  恩  山
右正本係照原本作成。
不得上訴。
中      華      民      國    九十二    年      三      月    二十六    日
                                            書記官  周  淑  靜


司法院資訊處製作；財團法人民間司法改革基金會備份。
